ACORDAO-COMPLETO-2432511

ACÓRDÃO 2549/2020 ATA 36/2020 - PLENÁRIO

VISTOS, relatados e discutidos estes autos de representação sobre possíveis irregularidades ocorridas no Pregão Eletrônico para Registro de Preço 30/2020, conduzido pelo Comando da Brigada de Infantaria Paraquedista para a contratação de serviços comuns de engenharia; 
ACORDAM os Ministros do Tribunal de Contas da União, reunidos em Sessão do Plenário, ante as razões expostas pelo Relator, em:
9.1 conhecer da presente representação, satisfeitos os requisitos de admissibilidade previstos nos artigos 235, caput, e 237, inciso VII, do Regimento Interno do TCU c/c o art. 113, § 1º, da Lei 8.666/1993;
9.2. determinar, cautelarmente, nos termos do art. 276, caput, do Regimento Interno do TCU, ao Comando da Brigada de Infantaria Paraquedista e ao Centro de Instrução de Operações Especiais que suspendam as contratações decorrentes das atas de registro de preços firmadas para os grupos 1, 3, 4, 5, 6 e 8 do Pregão 30/2020 até que o Tribunal delibere sobre o mérito da presente representação e, caso já tenha sido firmado algum contrato e/ou emitidos empenhos e ordens de serviço, abstenham-se de praticar qualquer ato com vistas à sua execução até que esta Corte de Contas se manifeste;
9.3. promover, com fundamento no art. 276, § 3º, do Regimento Interno do TCU, as oitivas do Comando da Brigada de Infantaria Paraquedista e do Centro de Instrução de Operações Especiais, para que se manifestem, no prazo de 15 (quinze) dias, acerca dos seguintes fatos relativos ao Pregão 30/2020:
9.3.1. desclassificação de propostas nos grupos 1, 3, 4, 5, 6 e 8 após a fase de lances, sob a alegação de que não contavam com o detalhamento da composição dos preços, conforme disposto nos itens 8.2.2, 8.2.3 e seus seguintes subitens do edital, sem dar oportunidade de apresentação da proposta ajustada ao lance vencedor, contrariando o item 10.1.2 do edital do Pregão 30/2020 e o disposto no art. 38, § 2º, do Decreto 10.024/2019, e considerando que as propostas originalmente encaminhadas pelas empresas atendiam, em princípio, as exigências questionadas, podendo gerar um prejuízo de, pelo menos, R$ 4.943.435,36, se considerarmos a diferença de preços entre a proposta da representante e as propostas homologadas para os grupos 1, 3, 4, 5, 6 e 8;
9.3.2. rejeição sumária da intenção de recurso apresentada pela empresa representante e pelas empresas MCK Reformas e Construções Ltda. e Real Refor Serviços Comércio e Manutenção Predial Ltda., que aparentemente atendiam a todos os pressupostos recursais, contrariando os princípios do contraditório e da ampla defesa e a jurisprudência consolidada deste Tribunal, a exemplo do Acórdão 4447/2020-TCU-Segunda Câmara;
9.3.3. adjudicação de quantidade superior à quantidade máxima fixada no edital nos itens 126, 127, 128, 129, 132, 133, 134, 135, 137, e 290, do grupo 5, 293, do grupo 7, e 289, do grupo 8, em afronta ao previsto no art. 7º, inciso V, da IN 40/2020-Seges/ME, no art. 15, § 7º, inciso II, da Lei 8666/1993, e ao princípio da vinculação ao instrumento convocatório;
9.3.4. demais informações que julgar necessárias;
9.3.5. designação formal de interlocutor que conheça da matéria para dirimir eventuais dúvidas, informando nome, função/cargo, e-mail e telefone de contato;
9.4. realizar, nos termos do art. 250, inciso V, do Regimento Interno/TCU, a oitiva das empresas Pelt Projetos e Construções Ltda. (CNPJ 15.583.839/0001-77) e GHS Artex Construções Serviços e Reformas Eireli (CNPJ 07.825.261/0001-90) , vencedoras, respectivamente, dos grupos 1, 3 e 4, e dos grupos 5, 6 e 8 do pregão eletrônico 30/2020, para que, se assim desejarem, manifestem-se sobre os fatos apurados neste processo, no prazo de quinze dias;
9.5. diligenciar, nos termos do art. 157 do Regimento Interno do TCU, o Comando da Brigada de Infantaria Paraquedista e o Centro de Instrução de Operações Especiais, para que encaminhem a este Tribunal, no prazo de quinze dias, cópia completa, preferencialmente em meio magnético, da ata de registro de preços e dos contratos, ordens de serviços e/ou empenhos eventualmente já realizados para os grupos 1, 3, 4, 5, 6 e 8, além das demais informações que julgar necessárias;
9.6. informar, nos termos do art. 14 da Resolução-TCU 315/2020, ao Comando da Brigada de Infantaria Paraquedista e ao Centro de Instrução de Operações Especiais que, se assim desejarem, podem apresentar, no prazo de quinze dias:
9.6.1. possíveis ações corretivas que poderão ser tomadas pelo ao Comando da Brigada de Infantaria para prevenir ou corrigir os indícios de irregularidades detectados ou remover seus efeitos;
9.6.2. possíveis impactos de determinação desta Corte de Contas para o retorno do pregão à fase de análise de propostas em todos os grupos, ou mesmo a anulação das atas decorrentes desses grupos (caso já tenham sido realizadas contratações, ordens de serviços e/ou empenhos) , na hipótese de serem insuficientes as alternativas apresentadas pelo gestor para corrigir os pontos questionados na oitiva;
9.7. informar ao Comando da Brigada de Infantaria Paraquedista e ao Centro de Instrução de Operações Especiais, quanto ao item anterior desta decisão, que:
9.7.1. suas possíveis manifestações serão analisadas quando do julgamento do mérito deste processo, mas não vinculam a decisão desta Corte de Contas;
9.7.2. a ausência de manifestação no prazo estipulado não impedirá o andamento processual, nem será considerada motivo de sanção;
9.8. encaminhar cópia desta decisão ao Comando da Brigada de Infantaria Paraquedista e o Centro de Instrução de Operações Especiais; e
9.9. comunicar ao representante esta decisão.

Representação sobre possíveis irregularidades ocorridas no Pregão Eletrônico para Registro de Preço 30/2020.

Comando da Brigada de Infantaria Paraquedista.

3. Representante: Real Forte Manutenção Predial Eireli (CNPJ 15.656.953/0001-80).

13.1. Ministros presentes: Ana Arraes (na Presidência), Walton Alencar Rodrigues, Benjamin Zymler, Augusto Nardes, Aroldo Cedraz, Bruno Dantas e Vital do Rêgo (Relator).
13.2. Ministro-Substituto convocado: Marcos Bemquerer Costa.
13.3. Ministros-Substitutos presentes: André Luís de Carvalho e Weder de Oliveira.

ACORDAO-COMPLETO-2497339

Acórdão 870/2022 - Plenário

ACORDAO-COMPLETO-2468138

Acórdão 805/2021 - Plenário

ACORDAO-COMPLETO-2449189

Acórdão 401/2021 - Plenário

VITAL DO RÊGO

Adoto como relatório, com os ajustes de forma pertinentes, a instrução da Secretaria de Controle Externo de Aquisições e Logística (peça 10) , cujas propostas contaram com a anuência de seus dirigentes (peças 11 e 12) , a qual transcrevo a seguir:
Instrução Inicial de Representação com Pedido de Cautelar
	A. Identificação do Processo

	TC Processo 031.527/2020-5
	Conhecimento; deferimento de cautelar; oitiva e diligência

	Unidade Jurisdicionada
	Uasg

	Comando da Brigada de Infantaria Paraquedista
	160296

	Objeto

	Contratação de serviços comuns de engenharia, visando à manutenção e à conservação dos bens imóveis de responsabilidade da Brigada de Infantaria Paraquedista (peça 3, p. 1) .

	Representante
	CNPJ

	Real Forte Manutenção Predial Eireli
	15.656.953/0001-80

	Há pedido de Sustentação Oral?
	Contrato Social 

	Não
	Peça 10

	Modalidade
	Número do Certame
	Tipo

	Pregão Eletrônico para Registro de Preços
	30/2020
	Menor preço por lote

	Vigência
	Valor Homologado

	A validade da Ata de Registro de Preços será de 12 meses (peça 3, p. 109) . Conforme item 1.6 do termo de referência, o contrato decorrente das atas tem a vigência determinada, não sendo admitida a prorrogação prevista no art. 57, II, da Lei 8666/1993 (peça 3, p. 109) .
	R$ 16.608.822,86, correspondente ao valor total homologado no certame, sendo que os grupos discutidos nesta representação foram homologados pelos seguintes valores (peça 8) : 
Grupo 1: R$ 3.130.389,25; 
Grupo 3: R$ 2.056.374,50; 
Grupo 4: R$ 1.121.277,37;
Grupo 5: R$ 1.252.429,23;
Grupo 6: R$ 2.357.348,19 e
Grupo 8: R$ 3.392.843,29.

	Fase do Certame

	Certame homologado em 29/7/2020 (peça 4) 

	B. Alegações do Representante 

	1.	O representante alega, em suma, que (peça 1) :
a) foi impedido de participar e registrar intenção de recurso nos grupos 1, 3, 4, 5, 6 e 8 do PE 30/2020, o que levará a Administração Pública a realizar uma contratação antieconômica; e
b) suas propostas para os grupos 2, 7 e 9 do PE 30/2020 foram indevidamente desclassificadas, fato que o levou a representar perante o TCU (TC-Processo 026.934/2020-5) e resultou na determinação contida no Acórdão 2200/2020-TCU-Plenário (Relator Ministro Vital do Rêgo) para que o órgão suspendesse as contratações decorrentes das atas de registro de preços firmadas para esses grupos até a deliberação de mérito no âmbito daquele processo.  
2.	Ao final requer: 
a) cautelarmente, que seja determinada a proibição de emissão de nota de empenho ou a contratação decorrente do PE 30/2020 para os grupos 1, 3, 4, 5, 6 e 8, seja pelo órgão licitante ou para qualquer outro e a paralisação imediata dos serviços porventura já contratados; e
b) no mérito, que o pregoeiro volte atrás na decisão de desclassificá-la, retomando a fase de habilitação nos grupos 1, 3, 4, 5, 6 e 8, em observância aos princípios da ampla competitividade, da razoabilidade e da busca da proposta mais vantajosa. 

	C. Exame de Admissibilidade

	Legitimidade do Autor

	O representante possui legitimidade para representar ao Tribunal?
 (Fundamento: art. 113, § 1º, da Lei 8.666/1993, c/c o art. 237 do Regimento Interno/TCU) 
	Sim

	Redação em Linguagem Compreensível

	A representação está redigida em linguagem clara e objetiva, contém nome legível, qualificação e endereço do representante?
 (Fundamento: art. 235 do Regimento Interno/TCU) 
	Sim

	Indício Concernente à Irregularidade ou Ilegalidade

	A representação encontra-se acompanhada do indício concernente à irregularidade ou ilegalidade apontada pelo autor?
 (Fundamento: art. 235 do Regimento Interno/TCU) 
	Sim

	Competência do TCU

	A representação trata de matéria de competência do TCU?
 (Fundamento: art. 235 do Regimento Interno/TCU) 
	Sim

	Interesse Público

	Os argumentos do autor indicam a possibilidade de existência de interesse público, caso restem comprovadas as supostas irregularidades apontadas na peça inicial.
 (Fundamento: art. 103, § 1º, da Resolução - TCU 259/2014) 
	Sim

	Análise quanto ao interesse público: Confirmadas as alegações do representante, restará configurada restrição indevida à competição.

	Conclusão quanto ao Exame de Admissibilidade

	3.	Presentes todos os requisitos de admissibilidade constantes no art. 113, § 1º, da Lei 8.666/1993, c/c os arts. 235 e 237, VII, do Regimento Interno/TCU, e no art. 103, § 1º, da Resolução - TCU 259/2014, a representação deve ser conhecida.

	D. Medida Cautelar - Avaliação dos Pressupostos

	Perigo da Demora

	Há decisão judicial ou administrativa, sem especificação de prazo, para suspender o andamento do processo licitatório ou a contratação?
	Não

	No caso contratações decorrentes de Registro de Preços:
	A ata de registro de preços decorrente do certame já foi assinada?
	Sim

		O contrato decorrente da ata de registro de preços (que, porventura, seja objeto da representação/denúncia) já foi assinado?
	Não há informação

		A ata de registro de preços decorrente do certame ainda possui saldo que permita novas contratações pelo órgão gerenciador ou por eventuais adesões?
	Não há informação

	Análise:

	4.	Está configurado o perigo da demora em razão de a ata ter sido assinada em 29/7/2020, com empenho de alguns itens do grupo 1. A existência de saldo de empenho reforça a presença do pressuposto. Destaca-se que, conforme a cláusula "Da Adesão à Ata de Registro de Preços" constante da Minuta da Ata de Registro de Preços (peça 3, p. 170) , não será admitida adesão à ata.

	Perigo da Demora Reverso

	O serviço/bem é essencial ao funcionamento das atividades da Unidade Jurisdicionada?
	Sim

	A Unidade Jurisdicionada está coberta contratualmente pelo serviço com razoável vigência (há a possibilidade de voltar a fase ou refazer o certame, a depender da consequência da concessão de cautelar no caso concreto) ou admite prorrogação excepcional?
	Não há informação

	Caso haja a possibilidade de manutenção do contrato com a atual prestadora dos serviços, as condições dessa contratação seriam melhores (menor preço e atendimento satisfatório) que o que se está em vias de contratar?
	Não há informação

	Análise:

	5.	Está configurado o pressuposto do perigo da demora reverso devido à essencialidade dos serviços para a Unidade Jurisdicionada. Contudo, considerando que o dano que se pretende evitar é superior ao potencial risco decorrente da suspensão do certame, entende-se justificada a adoção da medida cautelar, conforme será exposto nesta instrução, no tópico relativo à análise da plausibilidade jurídica. 

	Plausibilidade Jurídica

	A Unidade Jurisdicionada está sujeita aos normativos supostamente infringidos?
	Sim

	Há plausibilidade nas alegações do representante ou nas verificações realizadas pela Unidade Técnica?
	Sim

	Há indício de sobrepreço ou superfaturamento?
	Sim

	Há grave risco de lesão ao erário, inexecução ou execução insatisfatória do objeto?
	Sim

	Análise quanto à plausibilidade jurídica e quanto à necessidade de adoção de medida cautelar:

	6.	O Pregão Eletrônico para registro de preços 30/2020 foi conduzido pelo Comando da Brigada de Infantaria Paraquedista e tem como objeto a contratação de serviços comuns de engenharia, divididos em 321 itens, agrupados em 9 lotes, de acordo com a natureza do serviço (alvenaria, pintura, revestimentos, pavimentos/pisos, instalações sanitárias, instalações elétricas, vidros/divisórias, coberturas e esquadrias) . O único órgão participante é o Centro de Instrução de Operações Especiais (peça 3, p. 109) .
7.	Em consulta realizada ao Portal de Compras Governamentais, constata-se que foram realizadas três sessões públicas, sendo que o representante aparece apenas na primeira, realizada em 15/5/2020, tendo cadastrado proposta e participado ativamente da disputa em todos os itens. As atas complementares resultantes das sessões realizadas em 1º/6/2020 e 30/6/2020 constam das peças 5 e 6, contudo, não foi possível anexar a ata da primeira sessão, em função da extensão do documento, sendo possível acessá-la no endereço eletrônico http://comprasnet.gov.br/acesso.asp?url=/livre/pregao/ata0.asp. 
8.	Infere-se que a ausência do representante nas sessões ocorridas no mês de junho decorreria da sua desclassificação do certame em todos os itens que participou, tendo sido observado que a justificativa apresentada pelo pregoeiro para a sua eliminação da disputa foi a mesma em todos os itens/grupos. O quadro a seguir reproduz parte das mensagens no item 321, registradas na ata da sessão pública originária. A justificativa apresentada nesse item é a mesma em todos os demais itens: 
	Eventos do Item

	Evento
	Data
	Observações

	Recusa
	06/05/2020 13:37:32
	Recusa da proposta. Fornecedor: REAL FORTE MANUTENCAO PREDIAL EIRELI, CNPJ/CPF: 15.656.953/0001-80, pelo melhor lance de R$ 22,3300. 
Motivo: O licitante deixou de enviar sua proposta, COM O DETALHAMENTO DA COMPOSIÇÃO DOS PREÇOS QUE O FEZ CHEGAR AO VALOR OFERTADO. Portanto, fica caracterizado o não cumprimento do disposto nos itens 8.2.2, 8.2.3 e seus seguintes subitens do Edital de convocação do certame licitatório.

9.	Também se verifica, pela leitura da ata inaugural, que o representante teve sua intenção de recurso rejeitada em todos os itens referentes aos grupos dos quais participou. O quadro a seguir contém trecho das mensagens ocorridas no grupo 9, que apresentam o mesmo motivo de recusa em todos os demais grupos em que o representante manifestou intenção de recorrer: 
	CNPJ/CPF
	Data/Hora do Recurso
	Data/Hora Admissibilidade
	Situação

	15.656.953/0001-80
	14/05/2020 14:06
	14/05/2020 15:08
	Recusado

		Motivo Intenção: Manifesto a intenção de recorrer contra a decisão do pregoeiro de desclassificar esta empresa, com amparo no artigo 44 do Decreto n° 10.024/2019. Informo que as razões do recurso serão apresentadas no prazo de três dias, em campo próprio do sistema.

		Motivo Aceite ou Recusa: Rejeito por falta de motivação. A menção genérica sobre a norma legal não expressa os fundamentos suficientes para interposição de recurso, ou seja, não demonstra a fundamentação para a interposição recursal, visto que é fato incontroverso o direito de recorrer. Contudo, o licitante ao informar seu interesse em recorrer deve motivar sua intenção de forma específica.

10.	A recusa da proposta do representante e a rejeição da intenção recursal constatadas no PE 30/2020 foram examinadas no TC Processo 026.934/2020-5 quanto aos grupos 2, 7 e 9, processo em que a mesma licitante (Real Forte Manutenção Predial Eireli) , além de apontar as mencionadas irregularidades, relatou que, apesar de ter apresentado a melhor proposta para os referidos grupos, foi indevidamente desclassificada, fato que ocasionará prejuízo aos cofres públicos. 
11.	No âmbito daquela representação, esta Unidade Técnica concluiu pela plausibilidade jurídica das alegações do representante que, aliada à presença do perigo da demora, resultou na proposta de deferimento da medida cautelar pleiteada e de realização da oitiva da unidade jurisdicionada. 
12.	Anuindo com a proposta da Selog, mediante o Acórdão 2200/2020-TCU-Plenário (peça 7) , o TCU conheceu da mencionada representação e determinou que o órgão suspendesse as contratações decorrentes da ata de registro de preços firmadas para os grupos 2, 7 e 9 do PE 30/2020 até a deliberação de mérito naquele processo. Adicionalmente, determinou a realização de oitivas e diligência do Comando da Brigada de Infantaria Paraquedista e do Centro de Instrução de Operações Especiais. Reproduz-se, a seguir, excerto do mencionado Acórdão: 
9.2. determinar, cautelarmente, nos termos do art. 276, caput, do Regimento Interno do TCU, ao Comando da Brigada de Infantaria Paraquedista e ao Centro de Instrução de Operações Especiais que suspendam as contratações decorrentes das atas de registro de preços firmadas para os grupos 2, 7 e 9 do Pregão 30/2020 até que o Tribunal delibere sobre o mérito da presente representação e, caso já tenha sido firmado algum contrato e/ou emitidos empenhos e ordens de serviço, abstenham-se de praticar qualquer ato com vistas à sua execução até que se esta Corte de Contas se manifeste; 
9.3. promover, com fundamento no art. 276, § 3º, do Regimento Interno do TCU, as oitivas do Comando da Brigada de Infantaria Paraquedista e do Centro de Instrução de Operações Especiais, para que se manifestem, no prazo de 15 (quinze) dias, acerca dos seguintes fatos relativos ao Pregão 30/2020: 
9.3.1. desclassificação da proposta da empresa Real Forte Manutenção Predial Eireli para os grupos 2, 7 e 9 após a fase de lances, alegando ausência do detalhamento das composições de preços exigidas nos itens 8.2.2, 8.2.3 e subitens seguintes do edital, considerando que: 
9.3.1.1. não foi dada oportunidade de apresentação da proposta ajustada ao lance vencedor, o que contrariou o item 10.1.2 do mesmo edital e o disposto no art. 38, § 2º, do Decreto 10.024/2019; 
9.3.1.2. a desclassificação das propostas de melhor preço para os grupos 2, 7 e 9 pode gerar um prejuízo ao erário de R$ 1.745.771,17, diante da diferença entre elas e as propostas homologadas; 
9.3.2. rejeição sumária da intenção de recurso apresentada pela Real Forte Manutenção Predial Eireli, que aparentemente atendia a todos os pressupostos recursais, contrariando os princípios do contraditório e da ampla defesa e a jurisprudência consolidada deste Tribunal, a exemplo do Acórdão 4447/2020-TCU-Segunda Câmara; 
9.4. diligenciar, nos termos do art. 157 do Regimento Interno do TCU, o Comando da Brigada de Infantaria Paraquedista e o Centro de Instrução de Operações Especiais, para que encaminhem a este Tribunal, no prazo de quinze dias, cópia completa, preferencialmente em meio magnético, da ata de registro de preços e dos contratos, ordens de serviços e/ou empenhos. (grifos nossos) 
13.	Cumpre informar que o TC Processo 026.934/2020-5 e o presente processo são da relatoria do Ministro Vital do Rêgo e, na data de hoje, aquela representação se encontra sob a responsabilidade da Seproc, aguardando as respostas das comunicações processuais realizadas em 10/9/2020 (peças 12-15 daquele processo) . 
14.	Na petição protocolada no TCU em 3/8/2020, TC Processo 026.934/2020-5, o representante se limitou a alertar quanto à possibilidade de prejuízo em decorrência de sua desclassificação em três grupos, o que levou esta Unidade Técnica a concentrar esforços na análise daquele ponto. 
15.	Em 11/9/2020, o representante apresentou nova petição no TCU, o que resultou na abertura deste processo, apontando as mesmas irregularidades identificadas no TC Processo 026.934/2020-5, e alegando que, em razão de suas propostas terem sido desclassificadas, não foi possível participar das sessões públicas posteriores e tampouco de registar intenção de recurso para os grupos 1, 3, 4, 5, 6 e 8 nas sessões complementares que foram realizadas. 
16.	A decisões do pregoeiro quanto à recusa da proposta da licitante sem lhe dar oportunidade de apresentar proposta ajustada ao lance vencedor e quanto à rejeição da sua intenção recursal para os grupos 2, 7 e 9 foram examinadas no TC Processo 026.934/2020-5 e, a princípio, consideradas irregulares por esta Unidade Técnica. 
17.	Considerando que o certame atacado é o mesmo (PE 30/2020) constatam-se, nos grupos 1, 3, 4, 5, 6 e 8, as mesmas irregularidades identificadas no TC Processo 026.934/2020-5, cuja análise reproduzimos abaixo: 
5. Conforme os fatos descritos na representação, a empresa representante anexou a proposta inicial e os documentos de habilitação, via sistema, antes da fase de lances, conforme determina o Decreto 10.024/2019. 
6. O pregoeiro, conforme artigo 28 do Decreto 10.024/2019, verificou a proposta apresentada e a classificou para a fase de lances. Ao fim dessa etapa competitiva, a empresa representante sagrou-se vencedora dos grupos 2, 7 e 9. Porém, antes de solicitar a nova proposta ajustada ao lance vencedor, o pregoeiro teria sumariamente desclassificado a proposta da empresa, com a seguinte alegação (peça 1, p. 2) : 
Motivo: O licitante deixou de enviar sua proposta, COM O DETALHAMENTO DA COMPOSIÇÃO DOS PREÇOS QUE O FEZ CHEGAR AO VALOR OFERTADO. Portanto, fica caracterizado o não cumprimento do disposto nos itens 8.2.2, 8.2.3 e seus seguintes subitens do Edital de convocação do certame licitatório. 
7. Os referidos itens 8.2.2 e 8.2.3 do edital dispõem o seguinte (peça 3, p. 11) : 
8.2. A proposta a ser encaminhada deverá conter: (...) 
8.2.2. Especificações do objeto de forma clara, observadas as especificações constantes dos projetos elaborados pela Administração; 
8.2.3. Preços unitários e valor global da proposta, em algarismo, expresso em moeda corrente nacional (real) , de acordo com os preços praticados no mercado, considerando o modelo de Planilha Orçamentária anexo ao Edital; 
8.2.3.1. Na composição dos preços unitários o licitante deverá apresentar discriminadamente as parcelas relativas à mão de obra, materiais, equipamentos e serviços; 
8.2.3.2. Nos preços cotados deverão estar incluídos todos os insumos que os compõem, tais como despesas com impostos, taxas, fretes, seguros e quaisquer outros que incidam na contratação do objeto; 
8.2.3.3. Todos os dados informados pelo licitante em sua planilha deverão refletir com fidelidade os custos especificados e a margem de lucro pretendida; 
8.2.3.4. Não se admitirá, na proposta de preços, custos identificados mediante o uso da expressão "verba" ou de unidades genéricas. 
8. O item 10.1.2 do edital (peça 3, p. 21) prescreve que: 
10.1. A proposta final do licitante declarado vencedor deverá ser encaminhada no prazo de 2 (duas) horas, a contar da solicitação do Pregoeiro no sistema eletrônico e deverá: 
 (...) 
10.1.2. apresentar a planilha de custos e formação de preços, devidamente ajustada ao lance vencedor, em conformidade com o modelo anexo a este instrumento convocatório. 
9. De fato, em consulta à ata do Pregão 30/2020 (peça 5) , não foi possível encontrar a convocação da empresa, pelo pregoeiro, para o envio da proposta ajustada ao lance vencedor, após a fase competitiva, mas somente o aviso da desclassificação da empresa por não ter enviado a proposta com o detalhamento da composição dos preços ofertados. 
10. Assim, a empresa não poderia ter sua proposta desclassificada por não tê-la enviado, se nem ao menos houve a convocação no sistema para tal, após a fase e lances. Ainda, pode-se verificar que a proposta inicial apresentada pela empresa (peça 4) , apesar de não estar ajustada aos lances vencedores, pois não foi feita a convocação devida, contém o detalhamento da composição dos preços e está de acordo com o prescrito nos itens 8.2.2 e 8.2.3 do edital. 
11. Cabe ressaltar a grande diferença entre as propostas da empresa representante e as propostas homologadas, nos três grupos envolvidos (2, 7 e 9) , conforme tabela abaixo: 
	Grupo
	Preço da empresa representante
	Preço homologado (peça x) 
	Diferença

	2
	R$ 788.393,66
	R$ 1.799.223,60
	R$ 1.010.829,94

	7
	R$ 587.488,90
	R$ 1.151.756,10
	R$ 564.267,20

	9
	R$ 177.507,30
	R$ 348.181,33
	R$ 170.674,03

	TOTAL
	R$ 1.745.771,17

12. Fica claro, dessa forma, o indício de irregularidade caracterizado pelo provável descumprimento do edital por parte do pregoeiro, em prejuízo da empresa representante e da obtenção da proposta mais vantajosa para a administração. Assim, de acordo com a conclusão disposta adiante, propomos concessão de medida cautelar e a oitiva do órgão quanto à irregularidade em questão, na forma prevista na proposta de encaminhamento desta instrução. 
Item b: 
13. A empresa apresentou intenção de recurso contra sua desclassificação, nos seguintes termos (peça 1, p. 4) : Registro de Intenção de Recurso. Fornecedor: REAL FORTE MANUTENCAO PREDIAL EIRELI CNPJ/CPF: 15656953000180. Motivo: Manifesto a intenção de recorrer contra a decisão do pregoeiro de desclassificar esta empresa, com amparo no artigo 44 do Decreto n° 10.024/2019. Informo que as razões do recurso serão apresentadas no prazo de até três dias, em campo próprio do sistema. 
14. Porém, o pregoeiro rejeitou a intenção de recurso apresentada, não possibilitando à empresa a apresentação das razões recursais, conforme a decisão a seguir (peça 1, p. 5) : Intenção de recurso rejeitada. Fornecedor: REAL FORTE MANUTENCAO PREDIAL EIRELI, CNPJ/CPF: 15656953000180. Motivo: Rejeito por falta de motivação. A menção genérica sobre a norma legal não expressa os fundamentos suficientes para interposição de recurso, ou seja, não demonstra a fundamentação para a interposição recursal, visto que é fato incontroverso o direito de recorrer. Contudo, o licitante ao informar seu interesse em recorrer deve motivar sua intenção de forma específica. 
15. É pacífico o entendimento deste Tribunal de que, no pregão, eletrônico ou presencial, o juízo de admissibilidade das intenções de recurso deve avaliar tão somente a presença dos pressupostos recursais (sucumbência, tempestividade, legitimidade, interesse e motivação) , sem adentrar, antecipadamente, no mérito da questão. Nesse sentido são os Acórdão 4447/2020-TCU-Segunda Câmara, Relator Ministro Aroldo Cedraz, 4124/2019-Primeira Câmara, Relator Ministro Bruno Dantas e 602/2018-Plenário, Relator Ministro Vital do Rêgo, dentre diversos outros. 
16. Dessa forma, diante da manifestação do licitante inconformado, o pregoeiro pode aceitar, ou não, tal intenção de recorrer, porém a rejeição só é permitida em função da falta de cumprimento das formalidades necessárias para ter direito ao recurso, que são: a sucumbência, a legitimidade, a tempestividade, o interesse e a motivação. Ou seja, se o licitante foi prejudicado com a decisão a ser contestada, se ele é parte legitima para recorrer, se está dentro do prazo estabelecido para manifestar a intenção de recurso, se ele tem interesse direto na modificação da decisão contestada e se há motivo para recorrer da decisão questionada. Em princípio, todos os pressupostos parecem terem sido atendidos no caso presente. Assim, propomos a oitiva do órgão também quanto a este ponto.
18.	Conforme apurado, as irregularidades apontadas no TC Processo 026.934/2020-5 impediram a obtenção da proposta mais vantajosa nos grupos 2, 7 e 9 e, após um novo e cuidadoso exame da ata da sessão pública inaugural, foram identificadas questões que configuram, mais uma vez, a plausibilidade jurídica das alegações do representante e ensejarão a concessão da medida cautelar pleiteada e a realização de oitiva e diligência, como se verá a seguir, para suspensão, também, dos demais grupos do certame. 
19.	Pela leitura das mensagens registradas no item 143, grupo 5, por exemplo, constata-se que a representante não foi a única licitante desclassificada do certame por não ter enviado a planilha ajustada ao lance ofertado. Outras quatro sociedades empresariais foram desclassificadas pelo mesmo motivo (Engeplan Soluções Reformas e Construções Ltda., MCK Reformas e Construções Ltda., Real Refor Serviços Comercio e Manutenção Predial Ltda. e Romarfel Comercio e Serviços Ltda.) .
20.	A desclassificação indevida das licitantes impediu que o órgão realizasse contratações mais econômicas. O quadro a seguir demonstra o que ocorreu no item 143, que, após a recusa de três propostas - R$ 1,1 (Real Forte) , R$ 1,00 (MCK) , R$ 1,36 (Real Refor) , foi aceita proposta no valor de R$ 2,04.
	Eventos do Item 143

	Evento
	Data
	Observações

	Recusa
	06/05/2020 13:40:17
	Recusa da proposta. Fornecedor: ENGEPLAN SOLUCOES REFORMAS E CONSTRUCOES LTDA, CNPJ/CPF: 30.001.625/0001-39, pelo melhor lance de R$ 3,3000. Motivo: O licitante deixou de enviar sua proposta, COM O DETALHAMENTO DA COMPOSIÇÃO DOS PREÇOS QUE O FEZ CHEGAR AO VALOR OFERTADO. Portanto, fica caracterizado o não cumprimento do disposto nos itens 8.2.2, 8.2.3 e seus seguintes subitens do Edital de convocação do certame licitatório.

	Aceite
	06/05/2020 13:40:41
	Aceite individual da proposta. Fornecedor: NANO BITS SERVICOS ESPECIALIZADOS EIRELI, CNPJ/CPF: 27.819.676/0001-68, pelo melhor lance de R$ 1,1000.

	Inabilitado
	07/05/2020 10:18:58
	Inabilitação da proposta. Fornecedor: NANO BITS SERVICOS ESPECIALIZADOS EIRELI, CNPJ/CPF: 27.819.676/0001-68, pelo melhor lance de R$ 1,1000. Motivo: O licitante deixou de enviar a CERTIDÃO NEGATIVA DE FALÊNCIA expedida pelo distribuidor da sede de seu estabelecimento. Com isso, resta à Administração INABILITAR sua proposta, de acordo com o item 9.10.1 do Edital de convocação do certame licitatório.

	Recusa
	07/05/2020 10:31:27
	Recusa da proposta. Fornecedor: REAL FORTE MANUTENCAO PREDIAL EIRELI, CNPJ/CPF: 15.656.953/0001-80, pelo melhor lance de R$ 1,1000. Motivo: O licitante deixou de enviar sua proposta, COM O DETALHAMENTO DA COMPOSIÇÃO DOS PREÇOS QUE O FEZ CHEGAR AO VALOR OFERTADO. Portanto, fica caracterizado o não cumprimento do disposto nos itens 8.2.2, 8.2.3 e seus seguintes subitens do Edital de convocação do certame licitatório.

	Recusa
	07/05/2020 10:32:06
	Recusa da proposta. Fornecedor: MCK REFORMAS E CONSTRUCOES LTDA, CNPJ/CPF: 32.538.089/0001-30, pelo melhor lance de R$ 1,0000. Motivo: O licitante deixou de enviar sua proposta, COM O DETALHAMENTO DA COMPOSIÇÃO DOS PREÇOS QUE O FEZ CHEGAR AO VALOR OFERTADO. Portanto, fica caracterizado o não cumprimento do disposto nos itens 8.2.2, 8.2.3 e seus seguintes subitens do Edital de convocação do certame licitatório.

	Recusa
	07/05/2020 10:32:49
	Recusa da proposta. Fornecedor: REAL REFOR SERVICOS COMERCIO E MANUTENCAO PREDIAL LTDA, CNPJ/CPF: 06.071.065/0001-04, pelo melhor lance de R$ 1,3600. Motivo: O licitante deixou de enviar sua proposta, COM O DETALHAMENTO DA COMPOSIÇÃO DOS PREÇOS QUE O FEZ CHEGAR AO VALOR OFERTADO. Portanto, fica caracterizado o não cumprimento do disposto nos itens 8.2.2, 8.2.3 e seus seguintes subitens do Edital de convocação do certame licitatório.

	Aceite
	07/05/2020 15:06:36
	Aceite individual da proposta. Fornecedor: PELT PROJETOS E CONSTRUCOES LTDA, CNPJ/CPF: 15.583.839/0001-77, pelo melhor lance de R$ 1,1700.

	Recusa
	12/05/2020 13:53:59
	Recusa da proposta. Fornecedor: PELT PROJETOS E CONSTRUCOES LTDA, CNPJ/CPF: 15.583.839/0001-77, pelo melhor lance de R$ 1,1700. Motivo: Por não ter enviado a documentação exigida, conforme dispõem o item 8.12 do Edital de convocação.

	Recusa
	12/05/2020 13:57:52
	Recusa da proposta. Fornecedor: ROMARFEL COMERCIO E SERVICOS LTDA, CNPJ/CPF: 08.318.369/0001-59, pelo melhor lance de R$ 2,2500. Motivo: O licitante deixou de enviar sua proposta, COM O DETALHAMENTO DA COMPOSIÇÃO DOS PREÇOS QUE O FEZ CHEGAR AO VALOR OFERTADO. Portanto, fica caracterizado o não cumprimento do disposto nos itens 8.2.2, 8.2.3 e seus seguintes subitens do Edital de convocação do certame licitatório.

	Aceite
	12/05/2020 14:13:40
	Aceite individual da proposta. Fornecedor: GHS ARTEX CONSTRUCOES SERVICOS E REFORMAS EIRELI, CNPJ/CPF: 07.825.261/0001-90, pelo melhor lance de R$ 2,0400.

	Habilitado
	14/05/2020 14:03:28
	Habilitação individual da proposta. Fornecedor: GHS ARTEX CONSTRUCOES SERVICOS E REFORMAS EIRELI, CNPJ/CPF: 07.825.261/0001-90, pelo melhor lance de R$ 2,0400.

21.	A recusa de propostas alegando ausência de detalhamento da composição dos preços foi constatada em todos os grupos. Outro exemplo é o item 90 (grupo 3) , em que foram desclassificadas as propostas das licitantes MCK e Real Forte (R$ 6,00 e R$ 6,53, respectivamente) e habilitada a empresa Epodonto pelo valor R$ de R$ 7,70. Na sequência, o item foi adjudicado para a empresa Pelt Projetos e Construções pelo valor de R$ 9,25, como se depreende da segunda ata complementar (peça 6) . 
22.	No item 98 (grupo 4) também se verificou que foi aceita proposta de R$ 36,70 (Epodonto) e descartadas as ofertas de R$ 29,89 e R$ 30,00, das licitantes MCK e Real Forte, respectivamente. Ao final, o item foi adjudicado à empresa Pelt, pelo valor de R$ 32,34, conforme a segunda ata complementar (peça 6) . 
23.	Em consulta realizada no Portal de Compras Governamentais, não é possível identificar quais foram os valores consolidados ofertados pelas licitantes para cada grupo, após a fase de lances, o que dificulta a apuração do potencial prejuízo resultante da conduta do pregoeiro nos grupos 1, 3, 4, 5 e 8 do PE 30/2020.
24.	Não obstante, o quadro a seguir indica a diferença entre as propostas do representante e as propostas homologadas nos grupos 1, 3, 4, 5, 6 e 8: 
	Grupo
	Preço da empresa representante
 (peça 9) 
	Preço homologado (peça 8) 
	Diferença

	1
	       1.985.840,71 
	3.130.389,25
	    1.144.548,54 

	3
	       1.717.665,60 
	2.056.374,50
	       338.708,90 

	4
	          909.806,25 
	1.121.277,37
	       211.471,12 

	5
	          643.349,27 
	1.252.429,23
	       609.079,96 

	6
	       1.263.994,23 
	2.357.348,19
	    1.093.353,96 

	8
	       1.846.570,41 
	3.392.843,29
	    1.546.272,88 

	TOTAL
	    4.943.435,36 

25.	Cumpre ressaltar que, na tabela acima, foram considerados os preços ofertados pelo representante, de acordo com a tabela elaborada e anexada à peça 9, a título de exemplificação. Entretanto, considerando que o representante não venceu nesses grupos, admite-se que o prejuízo possa ser ainda maior, uma vez que, nos grupos 1, 3, 4, 5, 6 e 8, ao menos uma das licitantes MCK Reformas e Construções Ltda. e Engeplan Soluções Reformas e Construções Ltda. ofertou preços menores que o representante e, assim como o representante, foram, em princípio, indevidamente desclassificadas em decorrência da não apresentação do detalhamento da composição de preços, quando sequer foram convocadas para enviar a proposta ajustada ao menor lance. 
26.	O exame dos documentos constantes do Portal de Compras Governamentais demonstrou, ainda, que foram adjudicadas, em alguns itens, quantidades superiores aos quantitativos máximos estabelecidos no edital. 
27.	A tabela constante do Termo de Referência (peça 3, p. 71-109) estabelece a quantidade total máxima para cada item (incluindo a quantidade prevista para o gerenciador e para o participante) e observa-se que, nos itens 126, 127, 128, 129, 132, 133, 134, 135, 137, e 290, do grupo 5, 293, do grupo 7, e 289, do grupo 8, foram adjudicadas quantidades superiores às fixadas no instrumento convocatório. 
28.	O quadro a seguir resume as diferenças identificadas nos quantitativos: 
	Item 
	Quantidade máxima prevista no edital (peça 3, p. 71-109) 
	Quantidade adjudicada 

	126
	100
	220

	127
	450
	1650

	128
	595
	2650

	129
	1650
	1800

	132
	235
	415

	133
	300
	1350

	134
	575
	1700

	135
	1400
	1700

	137
	1800
	2550

	289
	900
	1650

	290
	375
	825

	293
	210
	360

29.	A adjudicação de quantidade superior à máxima estipulada no edital caracteriza afronta ao previsto no art. 7º, inciso V, da IN 40/2020-Seges/ME, no art. 15, § 7º, inciso II, da Lei 8666/1993, e ao princípio da vinculação ao instrumento convocatório e enseja a realização de oitiva do órgão, para que se manifeste também quanto a esse ponto. 
30.	Verifica-se, portanto, que as irregularidades identificadas no TC Processo 026.934/2020-5, que culminaram na suspensão das contratações dos grupos 2, 7 e 9, se fizeram presentes também nos demais grupos, podendo resultar em um prejuízo ainda maior aos cofres públicos, o que enseja a ampliação da concessão de medida cautelar, com vistas a suspender também as contratações decorrentes das atas de registro de preços firmadas para os grupos 1, 3, 4, 5, 6 e 8 do Pregão 30/2020, até que o Tribunal delibere sobre o mérito da matéria ora em apreço e, caso algum contrato já tenha sido firmado e/ou ordem de serviço e empenho já tenham sido emitidos, abstenham-se de praticar qualquer ato com vistas à sua execução até a deliberação definitiva desta Corte. 
31.	Constata-se ainda que o representante pode não ter sido o único prejudicado no certame, uma vez que as licitantes MCK Reformas e Construções Ltda. e Engeplan Soluções Reformas e Construções Ltda. também foram desclassificadas por não terem apresentado a planilha de custos ajustada e as empresas MCK Reformas e Construções Ltda. e a Real Refor Serviços Comércio e Manutenção Predial Ltda. tiveram suas intenções de recurso recusadas sumariamente. A diferença entre a quantidade prevista no edital e a adjudicada também caracteriza afronta aos normativos vigentes. 
32.	Por essa razão, entende-se necessária a realização de oitiva do órgão para que se manifeste quanto à: a) eliminação das vencedoras dos grupos 1, 3, 4, 5, 6 e 8; b) rejeição sumária da intenção dos recursos apresentados pela representante e pelas licitantes MCK Reformas e Construções Ltda. e a Real Refor Serviços Comércio e Manutenção Predial Ltda.; e c) diferença entre a quantidade prevista no edital e a adjudicada.  
33.	Adicionalmente, deve ser realizada a oitiva das sociedades empresárias Adrik Materiais e Construções Ltda (CNPJ 01.891.745/0001-50) , GHS Artex Construções Serviços e Reformas Eireli (CNPJ 07.825.261/0001-90) e Pelt Projetos e Construções (CNPJ 15.593.839/0001-77) , vencedoras dos grupos 1, 3, 4, 5, 6 e 8 do Pregão 30/2020, para que se manifestem, caso queiram. 
34.	Está configurado o pressuposto da plausibilidade jurídica, em razão da gravidade das condutas irregulares verificadas no âmbito do certame, que, em análise preliminar, alijaram indevidamente licitantes do certame com um prejuízo potencial ao erário da ordem de R$ 4.943.435,36. 
35. 	Feitas essas considerações, propõe-se deferir o pedido de medida cautelar, uma vez presentes os pressupostos do perigo da demora e da plausibilidade jurídica, essenciais para sua concessão, bem como por entender que, apesar de presente o perigo da demora reverso, o dano que se pretende evitar é superior ao risco decorrente da suspensão do certame para os órgãos gerenciado e participante, promovendo as oitivas, nos termos do art. 276, § 3º, c/c art. 250, V, todos do Regimento interno do TCU, bem como oportunizando a construção participativa das deliberações deste Tribunal, nos termos do art. 14 da Resolução-TCU 315/2020.

	E. Impacto dos Encaminhamentos Propostos

	Haverá impacto relevante na Unidade Jurisdicionada e/ou na sociedade, decorrente dos encaminhamentos propostos?
A adoção da medida cautelar poderá gerar a interrupção temporária dos serviços de manutenção e conservação dos bens imóveis da Unidade Jurisdicionada. Contudo, como já afirmado no corpo da instrução, o dano que se pretende evitar se sobrepõe ao risco decorrente de uma possível contratação emergencial, por exemplo, a fim de permitir a continuidade dos serviços até a decisão deste Tribunal
	Sim

	F. Pedido de Ingresso aos Autos, de Informações/Vistas/Cópias, e de Sustentação Oral

	Há pedido de ingresso aos autos?
	Não

	Há pedido de informações/vistas/cópia do processo?
	Não

	Há pedido de sustentação oral?
	Não

	G. Processos Conexos e Apensos

	Há processos conexos noticiando possíveis irregularidades na contratação ora em análise?
	Sim

	Número do TC
	Descrição Sumária
	Estado Atual
	Situação Atual

	Processo 026.934/2020-5
	Trata-se de processo de representação em que foram apontadas irregularidades no âmbito do Pregão Eletrônico para registro de preços 30/2020, conduzido pelo Comando da Brigada de Infantaria Paraquedista.
Mediante o Acórdão 2.200/2020-P, o TCU deferiu a medida cautelar pleiteada, determinando a suspensão das contratações decorrentes do certame e a realização da oitiva e diligências.  
	Aberto
	Foram encaminhados ofícios aos órgãos públicos e sociedades empresárias, dando ciência do teor do Acórdão 2200/2020-TCU-Plenário e promovendo as oitivas e diligências. 

	Há processos apensos?
	Não

	H. Proposta de Encaminhamento

	36.	Em virtude do exposto, propõe-se:
36.1.	conhecer da representação, satisfeitos os requisitos de admissibilidade constantes no art. 113, § 1º, da Lei 8.666/1993, c/c os arts. 235 e 237, VII, do Regimento Interno deste Tribunal, e no art. 103, § 1º, da Resolução - TCU 259/2014;
36.2.	deferir o pedido de concessão de medida cautelar, sem oitiva prévia, com fulcro no art. 276 do Regimento Interno/TCU, tendo em vista a existência dos elementos necessários para sua adoção, a fim de que o Comando da Brigada de Infantaria Paraquedista e o Centro de Instrução de Operações Especiais suspendam as contratações decorrentes das atas de registro de preços firmadas para todos os grupos do Pregão 30/2020 até que o Tribunal delibere sobre o mérito da matéria ora em apreço e, caso algum contrato já tenha sido firmado e/ou ordem de serviço e empenho já tenham sido emitidos, abstenham-se de praticar qualquer ato com vistas à sua execução até a deliberação definitiva desta Corte; 
36.3.	realizar a oitiva do Comando da Brigada de Infantaria Paraquedista e do Centro de Instrução de Operações Especiais, com amparo no art. 276, § 3º, c/c art. 250, V, todos do Regimento Interno/TCU, para que, no prazo de quinze dias, se pronunciem em relação aos pressupostos da cautelar deferida, e também quanto aos seguintes pontos relativos ao Pregão Eletrônico 30/2020:
a) desclassificação de propostas nos grupos 1, 3, 4, 5, 6 e 8 após a fase de lances, sob a alegação de que não contavam com o detalhamento da composição dos preços, conforme disposto nos itens 8.2.2, 8.2.3 e seus seguintes subitens do edital, sem dar oportunidade de apresentação da proposta ajustada ao lance vencedor, contrariando o item 10.1.2 do edital do Pregão 30/2020 e o disposto no art. 38, § 2º, do Decreto 10.024/2019, e considerando que as propostas originalmente encaminhadas pelas empresas atendiam, em princípio, as exigências questionadas, podendo gerar um prejuízo de, pelo menos, R$ 4.943.435,36, se considerarmos a diferença de preços entre a proposta da empresa Real Forte Manutenção Predial Eireli e as propostas homologadas para os grupos 1, 3, 4, 5, 6 e 8; 
b) rejeição sumária da intenção de recurso apresentada pela empresa representante e pelas empresas MCK Reformas e Construções Ltda. e Real Refor Serviços Comércio e Manutenção Predial Ltda., que aparentemente atendiam a todos os pressupostos recursais, contrariando os princípios do contraditório e da ampla defesa e a jurisprudência consolidada deste Tribunal, a exemplo dos Acórdão 4447/2020-TCU-Segunda Câmara, Relator Ministro Aroldo Cedraz, 4124/2019-Primeira Câmara, Relator Ministro Bruno Dantas e 602/2018-Plenário, Relator Ministro Vital do Rêgo; 
c) adjudicação de quantidade superior à quantidade máxima fixada no edital nos itens 126, 127, 128, 129, 132, 133, 134, 135, 137, e 290, do grupo 5, 293, do grupo 7, e 289, do grupo 8, em afronta ao previsto no art. 7º, inciso V, da IN 40/2020-Seges/ME, no art. 15, § 7º, inciso II, da Lei 8666/1993, e ao princípio da vinculação ao instrumento convocatório;
d) demais informações que julgar necessárias; e
e) designação formal de interlocutor que conheça da matéria para dirimir eventuais dúvidas, informando nome, função/cargo, e-mail e telefone de contato.
36.4.	considerando a possibilidade de construção participativa das deliberações deste Tribunal, nos termos do art. 14 da Resolução-TCU 315/2020, bem como o previsto nas Normas de Auditoria (NAT) aprovadas pela Portaria-TCU 280/2010, referente aos comentários dos gestores (no que se aplica a representações e denúncias) :
a) solicitar ao Comando da Brigada de Infantaria Paraquedista, caso queira, no prazo de quinze dias:
a.1) a apresentação de possíveis ações corretivas que poderão ser tomadas pelo ao Comando da Brigada de Infantaria para prevenir ou corrigir os indícios de irregularidades detectados ou remover seus efeitos;
a.2) a manifestação quanto aos possíveis impactos de determinação desta Corte de Contas para o retorno do pregão à fase de análise de propostas em todos os grupos, ou mesmo a anulação das atas decorrentes desses grupos (caso já tenham sido realizadas contratações, ordens de serviços e/ou empenhos) , na hipótese de serem insuficientes as alternativas apresentadas pelo gestor para corrigir os pontos questionados na oitiva;
b) alertar o Comando da Brigada de Infantaria Paraquedista e o Centro de Instrução de Operações Especiais, com relação à construção participativa de deliberações, de que:
b.1) a sua manifestação quanto às alternativas para corrigir os indícios de irregularidades verificados e quanto aos impactos das possíveis medidas a serem adotadas pelo TCU será avaliada na proposição de mérito, mas não vincula as decisões desta Corte de Contas, notadamente quando os riscos decorrentes de sua adoção e/ou da manutenção de situação irregular não se coadunarem com o interesse público que se pretende tutelar;
b.2) a ausência de manifestação no prazo estipulado não impedirá o andamento processual, podendo o TCU vir a prolatar decisão de mérito, caso haja elementos suficientes que caracterizem afronta às normas legais e/ou possibilidade de ocorrência de prejuízos à Administração; e
b.3) a ausência de manifestação não será considerada motivo de sanção.
36.5.	realizar, nos termos do art. 250, V, do Regimento Interno/TCU, a oitiva das sociedades empresárias Adrik Materiais e Construções Ltda (CNPJ 01.891.745/0001-50) , GHS Artex Construções Serviços e Reformas Eireli (CNPJ 07.825.261/0001-90) e Pelt Projetos e construções Ltda. (CNPJ 15.593.839/0001-77) , vencedoras dos grupos 1, 3, 4, 5, 6 e 8 do pregão eletrônico 30/2020, para, no prazo de quinze dias, manifestarem-se, caso queiram, sobre os fatos constantes nos subitens a, b e c do item 36.3 retro, assim como sobre os pressupostos da cautelar pleiteada;
36.6.	diligenciar o Comando da Brigada de Infantaria Paraquedista e o Centro de Instrução de Operações Especiais, com fundamento nos artigos 157 e 187 do Regimento Interno deste Tribunal, para que, no prazo de quinze dias, encaminhem cópia dos seguintes documentos e/ou esclarecimentos:
a) cópia da ata de registro de preços e dos contratos, ordens de serviços e/ou empenhos eventualmente já realizados para os grupos 1, 3, 4, 5, 6 e 8; 
b) demais informações que julgar necessárias; e
c) designação formal de interlocutor que conheça da matéria para dirimir eventuais dúvidas, informando nome, função/cargo, e-mail e telefone de contato.
36.7.	encaminhar cópia da presente instrução e do despacho do relator ao Comando da Brigada de Infantaria Paraquedista e o Centro de Instrução de Operações Especiais,, de maneira a embasar as respostas à oitiva; e
36.8.	comunicar ao representante a decisão que vier a ser prolatada.

É o relatório.

não há.

Não atuou.

CONTRATAÇÃO DE SERVIÇOS COMUNS DE ENGENHARIA. POTENCIAL PREJUÍZO AO ERÁRIO. ESCOLHA DE PROPOSTA MENOS VANTAJOSA. FUMAÇA DO BOM DIREITO. PERIGO DA DEMORA. ADOÇÃO DE MEDIDA CAUTELAR. DETERMINAÇÃO. OITIVAS.

REPRESENTAÇÃO (REPR)

Secretaria de Controle Externo de Aquisições Logísticas (Selog).

Cuidam os autos de representação com pedido de medida cautelar a respeito de possíveis irregularidades ocorridas no Pregão Eletrônico (PE) para Registro de Preço 30/2020, conduzido pelo Comando da Brigada de Infantaria Paraquedista, tendo por objetivo a contratação de serviços comuns de engenharia visando à manutenção e à conservação dos bens imóveis de responsabilidade da unidade, divididos em 321 itens, agrupados em 9 lotes, de acordo com a natureza do serviço (alvenaria, pintura, revestimentos, pavimentos/pisos, instalações sanitárias, instalações elétricas, vidros/divisórias, coberturas e esquadrias) .
A representação foi encaminhada pela empresa Real Forte Manutenção Predial Eireli, na qualidade de participante do certame. Argui a representante que foi impedida de participar dos grupos 1, 3, 4, 5, 6 e 8 do PE 30/2020, o que levará a Administração Pública a realizar uma contratação antieconômica.
Argumenta, ainda, que suas propostas para os grupos 2, 7 e 9 do referido certame foram indevidamente desclassificadas, fato que o levou a representar perante o TCU (TC Processo 026.934/2020-5) e resultou na determinação contida no Acórdão 2200/2020-TCU-Plenário (Relator Ministro Vital do Rêgo) para que o órgão suspendesse as contratações decorrentes das atas de registro de preços firmadas para esses grupos até a deliberação de mérito no âmbito daquele processo.
Ao fim, a Real Forte Manutenção Predial Eireli requer a concessão de medida cautelar para que o TCU proíba a emissão de nota de empenho ou a contratação resultante do Pregão Eletrônico para Registro de Preço 30/2020 (grupos 1, 3, 4, 5, 6 e 8) , seja pelo órgão licitante ou por qualquer outro, mediante adesão ou participação, determinando, ainda, a paralisação dos serviços, por ventura já contratados, até que seja proferida a decisão definitiva de mérito.
A representação foi objeto de análise da Secretaria de Controle Externo de Aquisições e Logística (Selog) , que se posicionou por conhecê-la.
No que tange ao mérito, a unidade técnica considera presentes os pressupostos da fumaça do bom direito e do perigo da demora. Em vista disso, conclui pela necessidade de adoção de medida cautelar para suspender as contratações decorrentes das atas de registro de preços firmadas para os grupos 1, 3, 4, 5, 6 e 8 do certame até que o Tribunal delibere sobre o mérito do processo. 
Posiciono-me por conhecer a presente representação, uma vez preenchidos os requisitos de admissibilidade previstos nos artigos 235, caput, e 237, inciso VII, do Regimento Interno do TCU c/c o art. 113, § 1º, da Lei 8.666/1993. No tocante ao mérito, acompanho as propostas da Selog, em virtude de ter identificado os pressupostos necessários para a adoção da medida acautelatória pretendida.
A fumaça do bom direito resta caracterizada pela impossibilidade de o representante participar dos lances referentes aos grupos 1, 3, 4, 5, 6 e 8 do PE 30/2020 por ter sido desclassificado, tendo como justificativa apresentada pelo pregoeiro o fato de a empresa Real Forte Manutenção Predial Eireli ter enviado proposta sem o detalhamento da composição dos preços referente ao valor ofertado, em descumprimento aos itens 8.2.2, 8.2.3 e subitens seguintes do Edital de convocação do certame licitatório.
Conforme constatado pela Selog, inexiste registro de participação do representante nas atas complementares de 1º/6/2020 (peça 5) e 30/6/2020 (peça 6) , mas somente na sessão pública originária de 15/5/2020 (http://comprasnet.gov.br/acesso.asp?url=/livre/pregao/ata0.asp) .
No voto condutor do Acórdão 2200/2020-TCU-Plenário (TC Processo 026.934/2020-5) , registrei que a proposta inicial apresentada pela empresa Real Forte atendia em parte ao prescrito nos itens 8.2.2 e 8.2.3 do edital e que não foi possível encontrar a convocação da empresa, pelo pregoeiro, para o envio da tal proposta ajustada ao lance vencedor. Consta somente o aviso da desclassificação da empresa por não ter enviado a proposta com o detalhamento da composição dos preços ofertados.
Naquela oportunidade, também mencionei que não houve ao menos a avaliação do juízo de admissibilidade do recurso por parte do pregoeiro, em conduta que contraria a jurisprudência desta Casa, de acordo com a qual no pregão, eletrônico ou presencial, tal juízo deve avaliar tão somente a presença dos pressupostos recursais (sucumbência, tempestividade, legitimidade, interesse e motivação) , sem adentrar, antecipadamente, no mérito da questão. Cito nesse sentido o recente Acórdão 4447/2020-TCU-Segunda Câmara e os Acórdãos 757/2015, 518/2012 e 339/2010, todos do Plenário.
De acordo com a unidade técnica, a representante não foi a única licitante desclassificada do certame por não ter enviado a planilha ajustada ao lance ofertado, haja vista a desclassificação de outras quatro sociedades empresariais por ausência de detalhamento da composição dos preços (Engeplan Soluções Reformas e Construções Ltda., MCK Reformas e Construções Ltda., Real Refor Serviços Comercio e Manutenção Predial Ltda. e Romarfel Comercio e Serviços Ltda.) .
Cito como exemplo o item 90 (grupo 3) , em que foram desclassificadas as propostas das licitantes MCK e Real Forte (R$ 6,00 e R$ 6,53, respectivamente) e habilitada a empresa Epodonto pelo valor R$ 7,70. Na sequência, o item foi adjudicado para a empresa Pelt Projetos e Construções pelo valor de R$ 9,25 (peça 6) . 
Também no item 98 (grupo 4) se verifica a aceitação de proposta de R$ 36,70 (Epodonto) e descartadas as ofertas de R$ 29,89 e R$ 30,00, das licitantes MCK e Real Forte, respectivamente. Ao final, o item foi adjudicado à empresa Pelt, pelo valor de R$ 32,34, conforme registrado na segunda ata complementar (peça 6) . 
Ressalto, que não foi possível identificar os valores consolidados ofertados pelas licitantes para cada grupo, após a fase de lances, o que dificulta a apuração do potencial prejuízo resultante da conduta do pregoeiro nos grupos 1, 3, 4, 5, 6 e 8 do PE 30/2020.
Não obstante, o quadro a seguir indica a diferença entre as propostas do representante e as propostas homologadas nos grupos 1, 3, 4, 5, 6 e 8:
	Grupo
	Preço da empresa representante (A) 
 (R$) - (peça 9) 
	Preço homologado (B) 
 (R$) - (peça 8) 
	Empresa vencedora
 (peça 4) 
	Diferença de Preços
 (B-A) (R$) 

	1
	       1.985.840,71 
	3.130.389,25
	Pelt Projetos e Construções Ltda.
	    1.144.548,54 

	3
	       1.717.665,60 
	2.056.374,50
		       338.708,90 

	4
	          909.806,25 
	1.121.277,37
		       211.471,12 

	5
	          643.349,27 
	1.252.429,23
	GHS Artex Construções Serviços e Reformas Eireli
	       609.079,96 

	6
	       1.263.994,23 
	2.357.348,19
		    1.093.353,96 

	8
	       1.846.570,41 
	3.392.843,29
		    1.546.272,88 

	Total
	4.943.435,36

Ressalto que o representante não se sagrou vencedor dos grupos 1, 3, 4, 5, 6 e 8, de modo que é possível ocorrer uma diferença de preços ainda maior, uma vez que, nesses grupos, ao menos uma das licitantes MCK Reformas e Construções Ltda. e Engeplan Soluções Reformas e Construções Ltda. ofertou preços menores que o representante e, assim como o representante, foram desclassificadas em decorrência da não apresentação do detalhamento da composição de preços, quando sequer foram convocadas para enviar a proposta ajustada ao menor lance.
Nesse escopo, os fatos indicam provável descumprimento do edital por parte do pregoeiro, com prejuízo à empresa representante e à obtenção da proposta mais vantajosa para a administração. Assim, considero devidamente caracterizada a fumaça do bom direito.
O perigo da demora está configurado em razão de a ata de preços ter sido assinada em 29/7/2020 (peça 3, p. 170) , com empenho de alguns itens do grupo 1. Ainda que não haja informações sobre a assinatura de contratos decorrentes dela, a administração poderá fazê-lo a qualquer tempo.
Ante a existência de tais pressupostos, acompanho a proposta da Selog de determinar, cautelarmente, nos termos do art. 276, caput, do Regimento Interno do TCU, ao Comando da Brigada de Infantaria Paraquedista que suspenda as contratações decorrentes das atas de registro de preços firmadas para os grupos 1, 3, 4, 5, 6 e 8 do PE 30/2020 até que o Tribunal delibere sobre o mérito da presente representação. Além disso, caso já tenha sido firmado algum contrato e/ou emitidos empenhos e ordens de serviço, o órgão deve se abster de praticar qualquer ato com vistas à sua execução até que esta Corte de Contas se manifeste.
Além disso, merece frisar que a unidade técnica verificou a adjudicação, em alguns itens, de quantidades superiores aos quantitativos máximos estabelecidos no edital, conforme demonstrado no quadro a seguir, que caracteriza afronta ao previsto no art. 15, § 7º, inciso II, da Lei 8666/1993 c/c o art. 7º, inciso V, da IN 40/2020-Seges/ME e ao princípio da vinculação ao instrumento convocatório.
	Grupo
	Item 
	Quantidade máxima prevista no edital (peça 3, p. 71-109) 
	Quantidade adjudicada 

	5
	126
	100
	220

		127
	450
	1.650

		128
	595
	2.650

		129
	1.650
	1.800

		132
	235
	415

		133
	300
	1.350

		134
	575
	1.700

		135
	1.400
	1.700

		137
	1.800
	2.550

		290
	375
	825

	7
	293
	210
	360

	8
	289
	900
	1.650

Em vista disso, concordo com o entendimento da Selog de que esse fato requer esclarecimento do órgão condutor do certame licitatório em sede de oitiva.
Ato contínuo, proponho, nos termos do art. 276, § 3º, do Regimento Interno/TCU (RITCU) , a oitiva do Comando da Brigada de Infantaria Paraquedista e do Centro de Instrução de Operações Especiais. Além disso, vale realizar a oitiva das empresas Pelt Projetos e Construções Ltda. e GHS Artex Construções Serviços e Reformas Eireli, vencedoras, respectivamente, dos grupos 1, 3, e 4 e dos grupos 5, 6 e 8 do PE 30/20020 (peça 4) , para que se manifestem acerca dos fatos apurados neste processo, se assim desejarem, nos termos do artigo art. 250, inciso V, do RITCU.
Proponho também diligenciar o Comando da Brigada de Infantaria Paraquedista nos termos sugeridos pela Selog, bem como que aquele Comando designe formalmente interlocutor conhecedor da matéria para dirimir eventuais dúvidas, informando nome, função/cargo, e-mail e telefone de contato.
Por fim, em consonância com a Resolução-TCU 315/2020 e considerando a possibilidade de construção participativa das deliberações deste Tribunal, ofereço ao Comando da Brigada de Infantaria Paraquedista a oportunidade de, se assim desejar, apresentar possíveis ações corretivas que possam afastar os indícios de irregularidades em apuração nestes autos. O órgão pode ainda se manifestar quanto a possíveis impactos de deliberação deste Tribunal que venha a determinar que o pregão, no tocante aos grupos 1, 3, 4, 5, 6 e 8, retorne à fase de análise de propostas.
As eventuais manifestações apresentadas pelo Comando da Brigada de Infantaria Paraquedista nesse sentido serão avaliadas pelo TCU na proposição de mérito. Ressalvo, porém, que as decisões desta Corte não ficam a elas vinculadas. Além disso, a ausência de manifestação no prazo estipulado não impede o andamento processual, nem será considerada motivo para sanção.
	Diante do exposto, VOTO para que seja adotada a minuta de deliberação que ora trago ao exame deste Colegiado.
TCU, Sala das Sessões Ministro Luciano Brandão Alves de Souza, em 23 de setembro de 2020.
Ministro VITAL DO RÊGO 
Relator